最高法院刑事判決　　　　　　九十六年度台上字第六五五九號
上　訴　人　乙○○
　　　　　　丙○○
　　　　　　甲○○
上列上訴人等因常業詐欺案件，不服台灣高等法院台中分院中華
民國九十五年十二月二十九日第二審判決（九十五年度上訴字第
七四二號，起訴案號：台灣彰化地方法院檢察署九十四年度偵字
第五三五六號），提起上訴，本院判決如下：
    主  文
原判決關於乙○○、丙○○部分撤銷，發回台灣高等法院台中分
院。
甲○○上訴部分駁回。
    理  由
一撤銷發回部分：
本件原判決認定上訴人乙○○於民國九十四年三月上旬某日起，
與綽號「董仔」之成年男子共同基於意圖為自己不法所有之常業
詐欺犯意聯絡，由「董仔」負責打電話向國內不特定之民眾以「
謊稱親人為人作保而將有不測」、「抽獎活動中獎需先繳部分費
用」、「遭人冒名申請金融卡、信用卡或其金融卡、信用卡被盜
刷」、「假藉朋友身分借錢」等詐騙手法，詐騙被害民眾。乙○
○與其女友即上訴人丙○○及謝尹舜、呂立誠共同基於上開常業
詐欺之犯意聯絡，負責收購人頭帳戶，先由乙○○購買人頭電話
、電話儲值卡，再於報紙刊登收購金融機構存簿之報紙廣告，並
留下人頭電話供欲販售存摺之人頭戶聯繫，另將部分人頭電話、
電話儲值卡交付予丙○○、呂立誠作為彼此間聯絡之用，待有意
販售金融機構存摺之人來電表明有存摺可提供時，乙○○再自行
或以電話聯繫呂立誠，以每本金融機構存摺連同提款卡新台幣（
下同）三千元至四千元之價格，收購如原判決附表壹編號一號至
十二號之人頭帳戶存摺及提款卡，及於九十四年三月間某日，在
彰化縣員林鎮○○路東西向快速道路交流道下之萊爾富超商前，
以每月二千五百元之代價，向謝尹舜租用其向交通銀行員林分行
申請開設之帳號000000000000號之帳戶，並取得該
帳戶之存摺、提款卡、提款卡密碼。復於九十四年三月間某日，
在彰化縣彰化市○○○○道，以每月二千五百元之代價，向謝尹
舜租用其向上海儲蓄銀行員林分行申請開設之帳號000000
00000000號之帳戶，並取得該帳戶之存摺、提款卡、提
款卡密碼。其後，又由謝尹舜於九十四年四月初某日，在彰化縣
員林鎮台鳳廣場，以二千五百元之代價，向黃慶彰收購其於台北
富邦商業銀行員林分行所開設之帳號000000000000
號之帳戶，並取得該帳戶之存摺、提款卡、提款卡密碼、國民身
分證影本等物，作為詐騙款項匯入之帳戶，由乙○○彙整後交代
丙○○以每本存摺連同提款卡以六千元至七千元之高價，在彰化
縣彰化市加達快遞、空軍一號遊覽車營業處等地，以郵包快遞及
遊覽車郵遞方式寄交予「董仔」之人，以供其以前開方式進行詐
騙，使除該附表壹所示編號一號至十二號之被害人受騙上當，而
依指示匯款至該附表壹編號一號至十二號之人頭帳戶外，另於(1)
、九十四年三月二十八日下午，該詐欺集團之成員自稱為萬泰銀
行人員撥打電話予黃月秀並向其佯稱：其有現金卡預借現金欠款
未繳等語，黃月秀因而陷於錯誤，遂於同日下午四時三十分許依
該人指示，誤將九萬九千九百九十九元匯入謝尹舜之上開交通銀
行員林分行帳戶。(2)、於九十四年四月六日下午，該詐欺集團之
成員自稱為中華電信人員撥打電話予宋倩瑩並向其佯稱：可退還
電話保證金等語，宋倩瑩因而陷於錯誤，遂於同日下午四時十三
分依該人指示，誤將四千零十一元匯入謝尹舜之上開上海儲蓄銀
行員林分行帳戶。(3)、於九十四年四月二十七日下午，該詐欺集
團之成員自稱為「香港鼎皇公司」人員撥打電話予林奕至並向其
佯稱：其抽中獎項，惟須先繳稅金始可領獎等語，林奕至因而陷
於錯誤，遂於九十四年五月四日中午十二時三十三分許依該人指
示，誤將八萬元匯入黃慶彰之上開台北富邦商業銀行員林分行帳
戶。(4)、於九十四年五月三日下午，該詐欺集團之成員撥打電話
予黃正德並以語音留言向其佯稱：其信用卡卡費未繳等語，黃正
德因而陷於錯誤，遂於同日下午五時三十一分依該人指示，誤將
七筆款項合計十一萬二千八百三十元匯入黃慶彰之上開台北富邦
商業銀行員林分行帳戶。乙○○及丙○○並曾依「董仔」之人指
示，提領前開詐騙金額，乙○○再按丙○○所寄送之存摺數量，
每本給予丙○○、謝尹舜一千元酬勞，及每天支付一千元做為呂
立誠之薪資等情。因而撤銷第一審關於乙○○部分之判決，改判
論處乙○○共同意圖為自己不法之所有，以詐術使人將本人之物
交付為常業罪刑；並維持第一審論處丙○○共同意圖為自己不法
之所有，以詐術使人將本人之物交付為常業罪刑部分之判決，駁
回此部分丙○○在第二審之上訴，固非無見。
惟查(一)、被告以外之人於審判外之言詞或書面陳述，除法律有規
定者外，不得作為證據，刑事訴訟法第一百五十九條第一項定有
明文。而所謂法律有規定者，即包括同法第一百五十九條之一至
第一百五十九條之五所規定傳聞證據具有證據能力之例外情形。
故如欲採被告以外之人於審判外之言詞，即如警詢或檢察官偵查
中之言詞為證據時，必須符合法律所規定之例外情形，方得認其
審判外之陳述有證據能力，並須於判決中具體說明其符合傳聞證
據例外可信之情況及心證理由，否則即有違證據法則及判決不備
理由之違誤。原判決以共犯謝尹舜於警詢及偵查中、證人黃慶彰
於警詢及偵查中、被害人黃正德、林奕至、黃月秀、宋倩瑩、朱
俊彥、葉浴棋、陳建達、廖雪芬、薛福鴻、莊海山、張惠貞、林
秀盆、林播輝、陳吉岡、徐嘉君、譚家碧等於警詢之供述為斷罪
之資料。然上開共犯、證人及被害人於警詢及偵查中之供述，乃
被告以外之人於審判外之言詞陳述，屬傳聞證據，其何以有證據
能力，是否符合上述傳聞證據具有證據能力之例外規定之情形及
心證理由，原判決均未詳予說明，遽採為證據，自有未當。(二)、
刑事訴訟法第三百六十八條所謂第二審法院認為上訴無理由，應
以判決駁回者，係指第一審判決與第二審審理結果所應為之判決
相同者而言，若原審認定之事實與第一審判決所認定者不盡相同
，即屬上訴有理由，應將第一審判決撤銷改判，不能仍予維持而
駁回上訴。原審審理結果，既認定丙○○與謝尹舜、乙○○、呂
立誠有犯意之聯絡，共同為前揭租用謝尹舜帳戶、收購黃慶彰帳
戶，詐騙黃月秀、宋倩瑩、林奕至、黃正德款項之犯行，而第一
審判決並未記載認定丙○○有參與此部分犯行，其認定之事實，
即有不同，而仍未將丙○○部分撤銷，另為適當之判決，竟仍予
維持，駁回丙○○在第二審之上訴，以致第一審判決與第二審判
決所認定兩種不同之事實，同時存在，顯與上開法條未合。(三)、
沒收為從刑屬於刑之一種，故沒收之物須於犯罪事實中有具體之
記載始為適法，否則諭知沒收即難謂有事實之根據。原判決以扣
案如原判決附表肆、附表伍所示之物係乙○○、丙○○所有供犯
罪所用之物，因依刑法第三十八條第一項第二款諭知沒收。惟原
判決前揭事實，並未記載認定乙○○、丙○○及其共犯，有使用
或如何使用各該扣案物品犯本件之罪，以及各該物品屬何人所有
，遽予宣告沒收，亦有未洽。乙○○、丙○○分別提起上訴，指
摘原判決關於此部分不當，非無理由。按第三審法院應以第二審
判決所確認之事實為判決基礎，刑事訴訟法第三百九十四條第一
項前段定有明文。原判決上述之違背法令，影響於事實之確定，
本院無可據以為裁判，應將原判決關於乙○○、丙○○部分撤銷
，發回原審法院更為審判。
二上訴駁回部分：
查第三審上訴書狀，應敘述上訴之理由，其未敘述者，得於提起
上訴後十日內補提理由書於原審法院，已逾上述期間，而於第三
審法院未判決前仍未提出上訴理由書狀者，第三審法院應以判決
駁回之，刑事訴訟法第三百八十二條第一項、第三百九十五條後
段規定甚明。本件上訴人甲○○因常業詐欺案件，不服原審判決
，於九十六年一月十九日提起上訴，並未敘述理由，迄今逾期已
久，於本院未判決前仍未提出，依上開規定，其上訴自非合法，
應予駁回。
據上論結，應依刑事訴訟法第三百九十七條、第四百零一條、第
三百九十五條後段，判決如主文。
中　　華　　民　　國　九十六　年　十一　　月　二十九　日
                      最高法院刑事第一庭
                          審判長法官  董　明　霈
                                法官  林　茂　雄
                                法官  張　祺　祥
                                法官  呂　永　福
                                法官  蕭　仰　歸
      本件正本證明與原本無異
                                      書  記  官
中　　華　　民　　國　九十六　年　 十二　 月　　四　　日
                                                      v
